臺灣板橋地方法院刑事判決　　　　　　　93年度訴字第1650號
公　訴　人　臺灣板橋地方法院檢察署檢察官
被　　　告　甲○○
上列被告因誣告案件，經檢察官提起公訴（93年度偵字第3423號
），本院判決如下：
    主  文
甲○○意圖他人受刑事處分，向該管公務員誣告，處有期徒刑壹
年。
    事  實
一、甲○○係丁○○前夫丙○○之舅舅。緣丁○○於民國88年11
    月中旬某日（檢察官起訴書誤載為11月24日）偕其前夫丙○○向國都汽車股份有限公司（下稱國都公司）購車，並約由
    和潤企業股份有限公司（下稱：和潤公司）辦理分期貸款，
    丁○○乃於88年11月25日（檢察官起訴書漏未記載）邀同甲○○、丙○○、戊○○（原名楊寶媄）等人為連帶保證人，
    至其前夫丙○○位於台北縣三重市○○街（公訴人誤載為六
    張街）106 號之營業處所，由甲○○等人共同親簽動產擔保
    附條件買賣契約書、授權書及簽發票載發票日88年11月24
    日、到期日90年1 月25日、票面金額新臺幣（下同）430452
    元之本票一紙，以為前揭附條件買賣契約價金之擔保。惟甲○○竟基於意圖使丁○○受刑事追訴之犯意，明知前開動產
    擔保附條件買賣契約書、授權書及本票上之簽名及蓋章係其
    於88年11月25日（檢察官起訴書誤為11月24日），在丙○○
    前開之營業處所親自簽署用印，仍捏造丁○○於88年11月24
    日向和潤公司（應係國都公司之誤）購車時，未經其同意擅
    自以甲○○之名義為連帶保證人，並於動產擔保附條件買賣
    契約書、授權書及發票載發票日88年11月24日、到期日90年
    1 月25日，票面金額430452元之本票上，偽造甲○○之署押
    及印文之事實，於91年2 月26日具狀向臺灣板橋地方法院檢
    察署檢察官提出丁○○偽造有價證券及偽造私文書之刑事告
    訴，誣指丁○○未經同意冒用其名義簽發上開本票之不實事
    實，涉有偽造有價證券犯行。嗣甲○○針對丁○○所提之刑
    事告訴，經臺灣板橋地法院檢察署檢察官以93年度偵續2字
    第3 號為不起訴處分，並由臺灣高等法院檢察署以93年度上
    聲議字第2777號駁回再議聲請確定。
二、案經臺灣板橋地方法院檢察署檢察官簽分偵查起訴。
    理  由
一、訊據被告甲○○對上揭事實均矢口否認，辯稱：我沒有去那
    個地方（指丙○○位於臺北縣三重市○○街之營業處所），
    也沒有幫人家作保、沒有簽名，我並沒有誣告，房子土地所
    有權狀影本是我拿出來給丁○○辦中國信託信用卡的，那時
    候我辦信用卡是丁○○介紹，在竹圍辦的云云。經查：
（一）證人即本件車輛買賣之業務員乙○○於本院審理時證稱：
      88年11月24日（應為88年11月中旬某日之誤）當時有個以
      前公司的同事李志賢介紹丁○○來買車，看車後由我過去
      丁○○與他先生位於三張街或六張街作冷凍空調的營業場
      所去談，後來他們決定購車時是我帶合約書給他們簽，價
      金45萬元到50萬元左右，分期方式付款，辦理分期需要二
      個身分證保，一個房保，訂約時他說他親戚要作保，後來
      辦理對保我拿資料過去讓他們簽字，但是那些人我都不認
      識，當時現場是有4 個人，除了丁○○還有另外3 個保證
      人，由我收他們的身分證影本，然後公司還會作確認，辦
      理分期之本票、動產擔保附條件買賣契約書上面的名字都
      是他們簽的，房保提出房屋、土地所有權狀影本，房保個
      人身分證影本，法庭後面兩位男的都有（指著甲○○、丙○○）在場，另外一個女的我沒有印象，記得當時這個人
      （指著在庭之丙○○）他們夫妻有要汽車配件，如隔熱紙
      、排擋鎖、他們還有跟我殺價，所以有印象，甲○○他是
      買車時沒有來，對保時才有出現，買車時間與對保時間並
      不一樣，總共去過那邊兩次，第一次就他們夫妻兩人來，
      先與他們簽公司制式的合約，第二次的時間我忘了，隔一
      、二禮拜，地點也是在丙○○營業場所，第二次當時買方
      有四人，甲○○、丙○○我只是請他們簽名，並沒有其他
      接觸，買車之後繳款繳不到一年和潤就通知出問題，說有
      遲繳的情形，催收均由和潤公司處理，是國都轉給和潤處
      理，和潤通知我，因為我們分期有利潤，車子丁○○、丙○○兩人都有在使用，第一次保養還是丙○○開來的，分
      期付款金額何人繳納這個我不知道，去查的時候鐵門是拉
      下來的，我就回報，後來就被和潤公司取回了，和潤公司
      有對車主保證人提出訴訟，聽和潤的人說他們有把款項清
      掉，和潤有對此案撤銷，訴訟結束，車子何人使用則不清
      楚等情歷歷（詳參本院卷第81頁至87頁）。證人丁○○亦
      證稱：88年11月24日當時有用我的名字買車，因為用我的
      名字保險比較便宜，我們自己去看車，我跟我先生一起去
      ，看好後，業務員拿證件到我們家填寫資料，要找人擔保
      的時候是到我們家去寫，當時付款方式，訂車在ＴＯＹＯ
      ＴＡ汽車公司是先用刷卡，先刷保險費的款項，現金好像
      兩萬元，還有一台車估4 萬5 千元，其他款項我們用貸款
      ，好像繳2 、或3 年，貸款方式是他舅舅（指被告）拿南
      部不知道是房子還是土地來辦理，外務說還要一個保證人
      ，我找我堂妹楊寶媄（現已更名戊○○）作保，我先生我
      忘記他有無當保證人，因為那時候在公司簽約的，業務員
      簽約時在場的人有甲○○、我堂妹，丙○○，還有我，當
      時簽了哪些文件我也不知道，買賣契約書、本票上面的丁○○是我簽的，其他部分的簽名是他們自己簽的，當時我
      們就是這些人在場，上面甲○○的簽名確定就是甲○○簽
      名的，因為我跟他出庭出過很多次，很有印象，房保提供
      權狀，就是獎狀樣子，審核通過原本才發還，辦理車子貸
      款，錢那時候都我在弄，因為我先生有暴力，89年後我就
      離開，車子都是我先生在使用，之後沒有繳納貸款，車子
      被催收的情形我不知道，對保在丙○○三張街的店裡等語
      綦詳（詳參本院卷第124 頁至第130 頁）。上開證人就被
      告於買車對保時有在場，本票、動產擔保附條件買賣契約
      書上之署押均為被告本人上揭時、地所親自簽署等情節所
      證均相符合，而證人乙○○係國都公司之業務員，與被告
      並不認識，亦據其自承在卷，顯無嫌隙，當無誣陷之必要
      ，此外，並有甲○○名義為發票人、共同發票人丙○○、
      楊寶媄、丁○○之本票、授權書及對保人乙○○之動產擔
      保附條件買賣契約書存卷可按，是上開證人所證前情與事
      實相符，足堪採信。
（二）雖證人丙○○證稱：88年11月24日（應係11月中旬某之誤
      ）當時跟丁○○只是看車而已，其他都是丁○○自己去辦
      的，我知道要辦貸款，業務員沒有無跟我說要找保證人，
      丁○○有找我問要不要，後來丁○○辦好了，說欠30幾萬
      元，車辦好之後，有時候丁○○要出去，叫我載丁○○出
      去，有時候丁○○自己開，不知道那台車是分期價金買的
      ，那台1500cc的，ＴＯＹＯＴＡ的車子，辦分期都是丁○○他大哥楊文雅繳納，因為丁○○他哥哥欠我36萬，所以
      他說他要去繳，後來都是丁○○在繳納，所以分期付款之
      資料都在我三張街的家裡，辦分期時，有人來家裡幾次，
      不知道是不是業務員，來我店裡的人我也不認識，沒有簽
      過什麼資料，那時我職業修理冰箱、洗衣機，地點三重市
      ○○街，本票、動產擔保的名字不是我簽的，印章是我的
      ，是丁○○偷拿去蓋用，分期款後來沒有繳清，車行的人
      告我，說要三個保證人要負責，我才知道沒有繳完，後來
      我們有上訴，車行說要和解，問了很多次，我說這種事我
      也沒有作，名字我也沒簽，我有提出異議確認本票債權不
      存在，對方說要和解，法官問了三次，我都沒有回答，後
      來法官聲音很大我才說那就和解，車行的人也沒有說車款
      要繳納，後來車行的人也沒有叫我付錢等語。惟依其所證
      先稱：不知道那台車是分期價金買的，有人來家裡幾次，
      不知道是不是業務員云云。後又稱：辦分期都是丁○○他
      大哥楊文雅繳納，因為丁○○他哥哥欠我36萬，所以他說
      他要去繳云云，經與證人乙○○對質後，又改稱：見過業
      務員乙○○一次，復又稱：見過三次云云。所證前後矛盾
      ，且與證人乙○○、丁○○所證情節不符，是否屬實，即
      非無疑。另證人戊○○雖證稱：我原名楊寶媄，有因為買
      車做過保，在三張街那邊，那個是一樓住家有作冷氣維修
      ，當時作保好像汽車的業務員在那邊，其他人則不太記得
      ，被告有無在場我忘了，買車時他有提供房子作保，我是
      聽丁○○講的等語，惟亦證稱：之前有到台北地院作證說
      授權書不是我簽的，沒有作保原因是當時我、甲○○、李
      的太太、丙○○坐同一部車子去開庭，他們說如果我說有
      簽的話，會被抓去關，因為我小孩還小，我當時也不清楚
      ，所以這樣講，確實有幫丁○○買車時作保等語明確（同
      上本院第135 頁）。而證人戊○○記得買車作保，是在（
      三重市○○○街一樓住家，有作冷氣維修等細微之處，尚
      且能清晰描述，何以獨對當時其他在場之人不復記憶？更
      何況其所擔保之對象是親戚，對當時在場之人理當有所記
      憶，焉有不復記憶之情，是其所證「其他人不記得了」之
      語，顯有避重就輕之嫌無疑，自亦無從憑信。
（三）再者，本件被告甲○○、證人丁○○、丙○○三人於偵查
      中由臺灣板橋地方法院檢察署檢察官經渠等同意後就「（
      一）甲○○並未同意為本件本票（影本見臺灣臺北地方法
      院臺北簡易庭九十年度北簡字第七八六八號民事卷第十四
      頁所示，以下均稱本件本票）之發票人？（二）甲○○並
      未同意為本件動產擔保買賣契約書（影本見臺灣臺北地方
      法院臺北簡易庭九十年度北簡字第七八六八號民事卷第三
      一頁所示，以下均稱本件動產擔保買賣契約書）之連帶保
      證人？（三）甲○○並未同意丁○○持甲○○之中國信託
      預借現金？（一）丁○○有於本件本票偽造甲○○之簽章
      ？（二）丁○○有於本件本件動產擔保買賣契約書偽造甲○○之簽章？（三）丁○○有於本件本票偽造丙○○之簽
      章？（四）丁○○有於本件本件動產擔保買賣契約書偽造
      丙○○之簽章？（五）丁○○持甲○○之中國信託信用卡
      為現金借貸，並未經甲○○之同意？（一）丙○○並未同
      意為本件本票之發票人？（二）丙○○並未同意為本件動
      產擔保買賣契約書之連帶保證人？」之事項，經以控制問
      題法為測謊方法，法務部調查局九十二年一月二十日鑑定
      通知書之鑑定結果為：「一、甲○○稱：（一）、買賣契
      約上「甲○○」字非其簽章，經測試呈情緒波動反應，研
      判有說謊；（二）、本票上「甲○○」字非其簽章，經測
      試因膚電反應不明確，測試結果不能研判。二、丁○○稱
      ：（一）、本票上「甲○○」字非其簽章；（二）買賣契
      約上「甲○○」字非其簽章；（三）、甲○○有與其談妥
      信用卡還錢事。上述問題經測試無情緒波動之反應，研判
      未說謊。三、丙○○稱：（中略），上述問題經測試因膚
      電反應不明確，測試結果不能研判。」之情，復有法務部
      調查局九十二年一月二十日調科參字第號測謊報告書及測
      謊鑑定過程參考資料在卷可考，查：測謊鑑定，係依一般
      人若下意識刻意隱瞞事實真相時，會產生微妙之心理變化
      ，例如：憂慮、緊張、恐懼、不安等現象，而因身體內部
      之心理變化，身體外部之生理狀況亦隨之變化，例如：呼
      吸急促、血液循環加速、心跳加快、聲音降低、大量流汗
      等異常現象，惟表現在外之生理變化，往往不易由肉眼觀
      察，乃由測謊員對受測者提問與待證事實相關之問題，藉
      由科學儀器（測謊機）紀錄受測者對各個質問所產生細微
      之生理變化，加以分析受測者是否下意識刻意隱瞞事實真
      相，並判定其供述是否真實；測謊機本身並不能直接對受
      測者之供述產生正確與否之訊號，而係測謊員依其專業之
      學識及經驗，就測謊紀錄，予以客觀之分析解讀，至於測
      謊鑑定究竟有無證據能力，刑事訴訟法並無明文規定，惟
      實務上，送鑑單位依刑事訴訟法第208 條第1 項規定，囑
      託法務部調查局或內政部警政署刑事警察局為測謊檢查，
      受囑託機關就檢查結果，以該機關名義函覆原囑託之送鑑
      單位，該測謊檢查結果之書面報告，即係受囑託機關之鑑
      定報告，該機關之鑑定報告，形式上若符合測謊基本程式
      要件，包括：經受測人同意配合，並已告知得拒絕受測
      ，以減輕受測者不必要之壓力。測謊員須經良好之專業
      訓練與相當之經驗。測謊儀器品質良好且運作正常。
      受測人身心及意識狀態正常。測謊環境良好，無不當之
      外力干擾等要件，即賦予證據能力之情。復有最高法院92
      年台上字第2282號判決意旨可資參照。本件被告、證人丁○○、丙○○測謊前有經告知得拒絕測謊，並有調查受測
      者身心狀況，亦有上開參考資料足稽，足認符合測謊之基
      本要件程式，自應賦予其證據能力，並足證證人丁○○所
      言非虛，被告所辯：也沒有幫人家作保、沒有簽名等語不
      足採信。
（四）復查，證人丁○○雖於本院審理時證稱：並未盜刷被告之
      信用卡，並未受委託替甲○○辦理信用卡，信用卡要自己
      辦理且也要自己簽名，資料也是自己影印的，信用卡聲請
      狀是甲○○自己寫的，惟亦自承有以被告之信用卡預借現
      金，每月亦有依約定還被告三千元，同意書（內容記載丁○○申請副卡，預借現金之情）是我簽的，和解書則沒什
      麼印象，但上面的簽名是我的沒錯等語。堪信被告與證人
      丁○○間固確有信用卡之糾紛無疑，然申請信用卡並未強
      制規定需檢附財力證明資料（申請書上之記載係表示可增
      加過卡之可能性，並且對發卡銀行所給之額度可能會有一
      定程度之影響），且甲○○之信用卡並無任何補發紀錄，
      依現存資料中研判關於甲○○申請信用卡之案件，並未見
      有委任第三人辦理信用卡之記載，並且信用卡之申請委任
      第三人所為之情形亦顯有所聞，現存資料中僅見甲○○申
      請信用卡時附有身分證影本，並未見有房屋、土地所有權
      狀等資料，無法確定申請當時是否附有上開資料等情。復
      有中國信託商業銀行函文及陳報狀附卷可考，參諸被告亦
      自承聲請信用卡第一次聲請書是我自己寫的、我自己簽名
      沒錯等語在卷（詳參本院卷第131 頁、第132 頁）。則被
      告既有在場，信用卡聲請書又是自己寫的，若真需要房屋
      、土地所有權狀，自係應由被告自己提出，焉有可能交予
      丁○○提出之理，況本件申請資料中並未見有所有權狀已
      如前述，顯見被告辯稱：房子、土地所有權狀影本是我拿
      出來辦中國信託信用卡交給丁○○云云，委無足採。
（五）又查，被告提出卷附中國信託信用卡註銷授權書及其所附
      之申訴函主張其信用卡有被丁○○盜刷，並自承其上甲○○之署押為其親自所簽之情。本院乃依職權向中國信託商
      業銀行股份有限公司調閱上開資料及向和潤公司調閱車主
      丁○○購車貸款之相關契約資料正本，以為筆跡鑑定，惟
      上開授權書、申訴函之類文件於88年收文，經過收文後一
      個月即為銷毀處理、相關契約資料亦逾文件管制保存期限
      ，並基於客戶資料保密原則，已運送焚化燒毀等情，並有
      陳報狀附卷可考，自無從提出正本送筆跡鑑定，偵查中檢
      察官雖已以上開資料影本送筆跡鑑定，經內政部刑事警察
      局函覆：本案「甲○○」簽名筆跡因筆劃簡單、特徵不明
      顯，且係影本有失真之虞，欠難認定之情，固有刑事警察
      局刑鑑字第930090120 號函在卷足稽，本院審理時乃當庭
      命被告簽名橫書、直書「甲○○」共100 次，並勘驗其運
      筆、韻律、筆速動態及個人習慣移動連續筆劃，多空間方
      向等筆癖特徵，按書寫筆跡是腦部指揮複雜的神經交互作
      用，正常情況下書寫推進動作並沒有書寫者部分之注意知
      覺，因此，「筆跡」是個人思想、性格、體魄、氣質等精
      神狀態等經過腦之支配，傳達於手，始之運筆書寫而成之
      「字跡」，同一人所書之筆跡其「慣性」特徵、「個人」
      特徵均會重覆出現，根據個人書寫之再現性及癖性以判斷
      書寫筆跡是否出自同一人書寫，此即筆跡鑑定之理論基楚
      （詳參法務部調查局90年5 月科技鑑識問題解析彙編），
      經本院勘查被告當庭直書、橫書筆跡，經比對被告自承自
      書卷附之中國信託信用卡註銷權書、申訴函、和解書、同
      意書上之簽名其風格、筆勢、筆序及習慣筆顯然不同，顯
      有書寫緩慢做作失真、隱藏慣習筆法之情，是庭訊時之筆
      跡自不為比對鑑定之依據，惟另本院比對被告自承自書之
      附於台灣台北地方法院90年度簡上字第657 號民事簡易案
      卷內之前開中國信託信用卡註銷權書、申訴函、和解書、
      同意書（前開三件文書亦有影本另存92年度他字第1648號
      偵查卷第33、34、35頁）上簽名，「李」字上端「木」字
      之末筆有向上回勾、「子」末筆成劃圈狀、「太」字第二
      筆及第三筆呈左長、右短之傾斜狀、「白」字第一筆點在
      「曰」字中間上端，核與本票、授權書、動產擔保附條件
      買賣契約書上之筆跡之風格、筆勢、筆序、收筆方式等「
      慣性」特徵、「個人」特徵相符，顯應係同一人所書寫之
      筆跡無訛；復佐以被告自90年5 月17日起，向臺灣台北地
      方法院台北簡易庭，提起上開90年度北簡字第7868號確認
      本票債權不存在事件後之簽名，如上開民事事件之90年7
      月4 日、同年7 月26日、8 月16日、9 月12日民事報到單
      、上開民事事件上訴後同地方法院合議庭之同意由受命法
      官調查證據之同意書、91年1 月10日聲請狀（以上影本均
      在卷）、91年4 月29日之警訊筆錄，及91年6 月4 日、91
      年6 月27日、91年7 月16日、91年11月14日、92年2 月14
      日之偵訊筆錄上之簽署甲○○之字跡，均與上開被告甲○○於90年2 月1 日向中國信託申訴書、90年3 月19日之上
      開同意書上之署押，風格迴異，有書寫緩慢做作失真之情
      ，苟其前確未曾為楊孟保証而簽寫前開動產擔保附條件買
      賣契約書、本票及授權書等，自無需於被告自提起上開民
      事事件後，刻意變更署押字跡以免筆跡特徵外漏之舉，是
      其確有簽寫前開動產擔保附條件買賣契約書、本票及授權
      書等為丁○○保証人之情，至為明確。
（六）綜上所述，被告所辯均不足採信，被告明知丁○○並無偽
      造其署押、偽造本票及動產擔保附條件買賣契約書、授權
      書之事實，竟虛構客觀事實，是被告主觀上有使丁○○受
      刑事處分之意圖甚明。本件事證明確，其誣告犯行洵堪認
      定。
三、查被告意圖使人受刑事處分，向該管公務員誣告，核其所為
    ，係犯刑法第一百六十九條第一項之誣告罪。爰審酌被告僅
    因欲逃避保證人之責任，即任意誣告他人涉犯偽造有價證券
    罪嫌，嚴重耗費國家司法資源，更對被害人之身心造成莫大
    之影響，犯罪後猶飾詞卸責，未見悔意，惡性非輕，兼衡其
    素行及公訴人求處有期徒刑一年等一切情狀，量處如主文所
    示之刑，以資懲戒。
據上論斷，應依刑事訴訟法第299 條第1 項前段，刑法第169 條
第1項，判決如主文。
本案經檢察官蘇揚旭到庭執行職務。
中　　華　　民　　國　　94　　年　　8 　　月　　10　　日
                 刑事第三庭
                 　　審判長法　官　李釱任
                     　　　法  官  白光華
　　　　   　　　　　　　　法　官　徐子涵
上正本證明與原本無異。
如不服本判決，應於判決送達後十日內，向本院提出上訴狀。
                           書記官  彭麗紅
中　　華　　民　　國　　94　　年　　8 　　月　　12　　日
附錄本案論罪科刑法條全文：
刑法第一百六十九條
意圖他人受刑事或懲戒處分，向該管公務員誣告者，處七年以下
有期徒刑。意圖他人受刑事或懲戒處分，而偽造、變造證據，或
使用偽造、變造之證據者，亦同。
